【裁判字號】    97,苗簡,28
【裁判日期】    971110
【裁判案由】    排除侵害
【裁判全文】
臺灣苗栗地方法院民事簡易判決           97年度苗簡字第28號
原      告  甲○○
                        2樓
訴訟代理人  丁○○
            丙○○
被      告  乙○○
上列當事人間因請求排除侵害事件，本院於民國97年11月4 日言
詞辯論終結，判決如下：
    主  文
原告之訴及假執行之聲請均駁回。
訴訟費用由原告負擔。
    事實及理由
甲、程序方面
壹、按：「因不動產之物權或其分割或經界涉訟者，專屬不動產
    所在地之法院管轄」，民事訴訟法第10條第1 項定有明文。
    本件為坐落苗栗縣大湖鄉○○段第185 之1 地號土地（以下
    簡稱：「系爭土地」）之物權爭議，故本院具專屬管轄權，
    合先敘明。
貳、原告依本院囑託苗栗縣大湖地政事務所測量之測量成果圖，
    減縮其訴之聲明為：被告應將苗栗縣大湖地政事務所測量成
    果圖所示紅色斜線部分地上物其中占有系爭土地252 平方公
    尺部分拆除，並將所占有土地返還原告及其他共有人（見卷
    第136 頁），經核合於民事訴訟法第255 條第1 項第3 款規
    定，故應予准許。
乙、實體方面
壹、兩造之聲明及陳述要旨
一、原告方面略以：原告為系爭土地共有人之一，被告無合法權
    源，以其所有門牌號碼：苗栗縣大湖鄉武榮村武榮23號如卷
    第132 頁苗栗縣大湖地政事務所測量成果圖所示紅色斜線部
    分地上物其中占有系爭土地252 平方公尺部分（以下簡稱：
    「系爭建物」）無權占有系爭土地，爰依民法第767 條前段
    及中段、第821 條規定提起本件訴訟，並聲明：被告應拆除
    系爭建物，並將所占有土地返還原告及其他共有人；願供擔
    保請准宣告假執行等語，並提出土地登記謄本1件為證。
二、被告方面略以：其經鈞院95年度執字第2717號強制執行而拍
    定取得系爭建物之所有權，具合法占有權利，系爭建物現仍
    為原告占有使用等語置辯，並聲明：如主文所示。
貳、得心證之理由
一、兩造對於：原告系爭土地共有人之一，被告拍定取得未辦理
    建物所有權第一次登記、門牌號碼為：苗栗縣大湖鄉武榮村
    武榮23號之系爭建物占有原告上開土地等事實，並不爭執，
    復有原告提出之土地登記謄本（見卷第5 、6 頁）、苗栗縣
    大湖地政事務所函文（見卷第21頁）以及本院依職權調取之
    稅籍資料（見卷第22至24頁）、本院不動產權利移轉證書影
    本（見卷第105 頁）附卷可證，且經本院依職權調取95年度
    執字第2717號執行卷宗核閱屬實，故應堪信為真實。
二、所適用之法律：
（一）按「土地與房屋為各別之不動產，各得單獨為交易之標的
      ，且房屋性質上不能與土地使用權分離而存在，亦即使用
      房屋必須使用該房屋之地基，故土地及房屋同屬一人，而
      將土地及房屋分開同時或先後出賣，其間雖無地上權設定
      ，然除有特別情事，可解釋為當事人之真意，限於賣屋而
      無基地之使用外，均應推斷土地承買人默許房屋承買人繼
      續使用土地」，最高法院著有48年度臺上字第1457號判例
      ，可資參照。
（二）次按：「按本院48年臺上字第1457號判例及73年度第5 次
      民事庭會議決議闡釋『土地及房屋同屬一人』，而將土地
      及房屋分開同時或先後出賣，應推斷『土地承買人』默許
      『房屋承買人』有繼續使用該土地之租賃關係存在。該所
      謂『土地及房屋同屬一人』固可包括『土地及房屋同屬相
      同之共有人』及『土地共有人數除與房屋相同之共有人外
      ，尚有其他共有人』之情形在內；並將所稱之『房屋承買
      人』擴及於共同承購未經建物所有權第一次登記之房屋後
      具有事實上處分權之人。惟必以該房屋原所有人建造時經
      土地其他全體共有人同意，且就承買後未經建物所有權第
      一次登記房屋有『全部』之事實上處分權能者始足稱之」
      （最高法院89年度臺上字第284 號判決意旨參照），足認
      最高法院著有48年度臺上字第1457號判例，係包括「土地
      共有人數除與房屋相同之共有人外，尚有其他共有人」之
      情形在內，且所稱之「房屋」，不以經所有權第一次登記
      者為限。
（三）另觀諸最高法院87年度臺上字第686 號判決意旨：「土地
      及房屋同屬一人所有，而將土地及房屋分開同時或先後出
      賣，其間雖無地上權之設定，然除有特別情事，可解釋為
      當事人之真意，限於賣屋而無基地之使用外，均應推斷土
      地承買人默許房屋承買人繼續使用土地。本院著有48年臺
      上字第1457號判例。基於同一理由，倘土地共有人經其他
      共有人全體之同意，在共有土地上興建房屋，而將土地及
      房屋分開同時或先後出賣者，此與全無土地共有權，而單
      純經土地所有人同意興建房屋之情形，不盡相同。自宜推
      斷土地承買人默許房屋承買人繼續使用土地」，以及臺灣
      高等法院93年度上易字第323 號、第975 號判決意旨，均
      同此見解，故最高法院著有48年度臺上字第1457 號 判例
      之適用，係包括土地共有人經其他共有人全體之同意，在
      共有土地上興建房屋，而將土地及房屋分開同時或先後出
      賣之情形。
（四）復按：「按土地與房屋同屬一人，而將土地及房屋分開同
      時或先後出賣時，依本院48年臺上字第1457號判例，應推
      斷土地承買人默許房屋承買人繼續使用土地，其法律關係
      之性質，應屬租賃，至其租金數額，如當事人間不能協議
      決定，當可訴請法院判決；其後轉讓土地或轉讓房屋，其
      承受人始繼續其原來之法律關係」（最高法院91年度臺上
      字第1270號判決意旨參照），「土地與房屋為個別之不動
      產，各得單獨為交易之標的，且房屋性質上不能與土地使
      用權分離而存在，故土地及房屋同屬一人，而將土地及房
      屋分開同時或先後出賣，其間雖無地上權設定，除有特別
      情事，可解釋為當事人之真意，限於賣屋而無基地之使用
      外，應推斷土地承買人默許房屋承買人繼續使用土地，最
      高法院著有48年臺上字第1457號判例可資參照；系爭房屋
      由土地所有權人興建後連同基地出售，直接或輾轉出售黃
      ○○等5 人、張○○、周○○等3 人，該屋雖未辦理保存
      登記，但非不得為交易之標的，被上訴人受讓系爭房屋占
      有系爭土地，依上開判例意旨，即非無權占有」（最高法
      院89年度臺上字第482 號判決意旨參照），「土地及房屋
      同屬一人，而將土地及房屋分開同時或先後出賣時，依本
      院48年臺上字第1457號判例，應推斷土地承買人默許房屋
      承買人繼續使用土地，參照該判例之原判決全部裁判意旨
      ，係認為使用土地之房屋所有人應支付相當之代價，則其
      法律關係之性質，當屬租賃。其再因轉讓而承受土地所有
      權之人，應有民法第425 條之適用，其再因轉讓而繼受房
      屋所有權之人，則除有反對之特約外，應推斷土地所有人
      對之默許其繼續承租，故不問其後為轉讓土地或轉讓房屋
      ，其土地所有權之承受人，對房屋所有人或房屋所有權之
      承受人對土地所有人，均繼續其原來之法律關係」（最高
      法院89年度臺簡抗字第2 號判決意旨參照），「土地與房
      屋同屬一人，而將土地及房屋分開同時或先後出賣時，依
      本院48年臺上字1457號判例，應推斷土地承買人默許房屋
      承買人繼續使用土地，其法律關係之性質，應屬租賃，且
      不問其後為轉讓土地或轉讓房屋，其土地所有權之承受人
      對房屋所有人或房屋所有權之承受人對土地所有人，均繼
      續其原來之法律關係」（最高法院87年度臺上字第1742號
      判決意旨參照），故上揭因最高法院48年臺上字第1457號
      判例意旨所成立之默示租賃關係，乃繼續存在於土地及房
      屋之再轉繼受人之間，且即使再轉繼受人係繼受未辦保存
      登記之房屋，亦同。
（五）土地之受贈人既明知土地上之房屋而仍願受贈，其利益狀
      態與承買人相同，故應為同一解釋，而均適用上述之實務
      見解，甚至土地承買人係有償取得土地，尚應視為默許房
      屋承買人繼續使用土地，舉重以明輕，無償受贈之土地受
      贈人，更應視為默許房屋承買人繼續使用該土地，否則無
      異助長當事人以贈與之方式，用以規避最高法院48年臺上
      字第1457號判例之適用，有欠法理之衡。
三、事實之認定與適用法律之結果：
（一）本院依職權向苗栗縣大湖地政事務所查詢系爭土地之手抄
      謄本（見卷第97至100 頁），可知系爭土地於民國73年間
      係訴外人鍾建和1 人所有，於81年10月間，鍾建和將之贈
      與訴外人丁○○、鍾潮炎、鍾潮均、鍾朝瑩及丙○○，每
      人應有部分5 分之1 ，嗣95年間，丁○○於本院拍定取得
      丙○○之應有部分5 分之1 ，並將之與自己原有之應有部
      分5 分之1 ，總計為系爭土地之5 分之2 ，於96年2 月間
      贈與其妻即原告，此由原告提出之土地登記謄本（見卷第
      5 、6 頁）、苗栗縣大湖地政事務所函覆之丁○○取得所
      有權申請書及相關資料影本（見卷第48至57頁）以及本院
      依職權調取之原告戶籍資料（見卷第44頁）可知。
（二）原告之訴訟代理人即原告之夫丁○○於本院勘驗現場時，
      乃陳稱：系爭建物係由丁○○於83年間起造，至84、85年
      間可遮風避雨，直至被告拍定取得為止，系爭建物所有權
      均為丁○○所有，當初建造系爭建物時，其他共有人均同
      意等語（見卷第124 頁、第125 頁背面、第126 頁），原
      告之訴訟代理人丁○○復於本院言詞辯論時再次陳述：系
      爭房屋係伊所建等語（見卷第137 頁），足認系爭建物建
      造時，土地及房屋同屬於丁○○所有，揆諸前揭說明，自
      應推斷系爭土地承受人即原告，係默許系爭建物之承買人
      即被告繼續使用系爭土地。又系爭建物為未辦理保存登記
      之建物，其事實上處分權之歸屬，縱使嗣後曾歷經丙○○
      、鍾鄧平妹或其他訴外人，揆諸前揭說明，亦無礙於輾轉
      繼受人之被告對系爭土地所有權人得主張默示租賃關係，
      因此被告確為有權占有原告及其他共有人之系爭土地，從
      而原告以被告無權占有系爭土地，請求被告拆除系爭建物
      及返還土地，並無理由，故本件訴訟應予駁回，其假執行
      之聲請亦失所附麗，應併予駁回。
、訴訟費用之負擔：民事訴訟法第78條。
中    華    民    國    97    年    11    月    10    日
                  民事庭法  官  伍偉華
以上正本係照原本作成。
如對本判決上訴，須於判決送達後20日內向本院提出上訴狀。
                        書記官  黎東成
中    華    民    國    97    年    11    月    10    日


司法院資訊處製作；財團法人民間司法改革基金會備份。
